【裁判字號】    96,重上,366
【裁判日期】    990112
【裁判案由】    移轉所有權登記
【裁判全文】
臺灣高等法院民事判決                 96年度重上字第366號
上  訴  人  丙○○
訴訟代理人  傅文民律師
複  代理人  劉貹岩律師
            高烊輝律師
被  上訴人  己○○
訴訟代理人  賴玉梅律師
            周福珊律師
            王嘉斌律師
上列當事人間請求所有權移轉登記事件，上訴人對於中華民國96
年5月3日臺灣板橋地方法院95年度重訴字第239號第一審判決提
起上訴，本院於98年12月29日言詞辯論終結，判決如下：
    主  文
上訴駁回。
第二審訴訟費用由上訴人負擔。
    事實及理由
一、被上訴人主張：其於民國72年8月14日向上訴人購買如附表
    編號(1)至(10)土地（下稱A土地）應有部分之3/16，共計面積
    168.33坪。80年間兩造又合資向訴外人陳前蒼購買系爭A土
    地之應有部分面積112.19坪，約定兩造各購買1/2，被上訴
    人應分得面積56.09坪。總計被上訴人就A土地購買之面積約
    為224.45坪。兩造又於87年9月8日與訴外人庚○○、乙○○
    、戊○○(以下簡稱庚○○等3人)簽訂合夥購地契約書(以下
    簡稱原證4購地契約)，斯時被上訴人復又向上訴人買受A土
    地面積50坪，故總計被上訴人共買受A土地面積274.45坪。
    而兩造與庚○○等3人共有A土地之面積為897.83坪，故被上
    訴人買受A土地即附表編號(1)至(9)土地之權利範圍27445/897
    83，及編號(10)土地之權利範圍54890/0000000。又兩造另於7
    3年10月間與訴外人庚○○合資購買如附表編號至土地
    （下稱B土地）應有部分，約定被上訴人、庚○○應有部分
    各1/4，上訴人應有部分1/2。嗣上訴人於74年間將其應有部
    分1/2轉讓與訴外人丁○○。故兩造及庚○○、丁○○（以
    下簡稱庚○○等2人)就B地之應有部分各為1/4，並約定借名
    登記予上訴人。旋A、B土地之地目均屬農地或旱地，無法過
    戶與非自耕農之被上訴人、庚○○等3人、庚○○等2人，因
    此兩造各與庚○○等3人、庚○○等2人，於87年9月8日就前
    揭買賣、合資購買A、B土地事項簽訂合夥二份購地契約書(A
    土地為原證4購地契約，B土地為原證5購地契約)，並於A土
    地上以上訴人為債務人，設定債權額新台幣(下同)900萬元
    之抵押權與被上訴人及庚○○、戊○○，於B土地以上訴人
    為債務人，亦設定債權額900萬元之抵押權與被上訴人及庚
    ○○等2人。嗣土地法第30條於89年1月29日修正刪除，被上
    訴人多次請求上訴人移轉A、B土地，未獲置理。爰以起訴狀
    繕本送達上訴人通知終止本借名登記契約，並依原證4、原
    證5購地契約第2條約定請求：上訴人應將附表所示土地之應
    有部分移轉登記予被上訴人。原審判決被上訴人勝訴，上訴
    人聲明不服提起上訴，對上訴人之上訴，答辯聲明：上訴駁
    回。
二、上訴人則以：被上訴人所稱兩造共同向訴外人陳前蒼購買土
    地，因該不動產物權之移轉並無任何書面契約，自不生效力
    。況依債之相對性言，被上訴人既自陳其係向訴外人陳前蒼
    購買，自不得向上訴人請求移轉所有權登記。另上訴人否認
    原證4號、原證5號購地契約之真正。再者，兩造為合夥法律
    關係，依民法第682條第1項規定，兩造與庚○○等2人、庚
    ○○等3人間，既未依法解散，更未清算，被上訴人在合夥
    清算前，請求合夥財產之分析，顯於法無據等語，資為抗辯
    。上訴聲明：原判決廢棄。上開廢棄部分，被上訴人在第一
    審之訴駁回。
三、兩造不爭執事項：
    上訴人對於被上訴人提出原證1、2、3買賣契約書均自認真
    正。對於原證4、原證5購地契約書上訴人印文真正不爭執，
    但抗辯稱係被盜蓋（見本院卷(一)第139頁反面至第140頁）。
四、被上訴人主張上訴人應依原證4、5購地契約移轉附表所示之
    A、B土地應有部分，惟為被上訴人所否認，並以前揭情詞置
    辯。原審就兩造原攻擊防禦方法整理六個爭點，嗣上訴人於
    本院簡化如后三個之爭點（見本院卷(一)91頁反面、第139頁
    反面)，查：
  (一)原證4、5購地契約之形式及實質是否真正？
  1.按當事人主張有利於己之事實，就其事實有舉證之責任。又
    私人之印章，由自己使用為常態，被人盜用為變態，主張變
    態事實之當事人，自應就此印章被盜用之事實負舉證之責任
    。核兩造與庚○○等3人就A土地訂定原證4購地契約(見原審
    卷第21頁至第23頁)。兩造與庚○○等2人就B土地訂定原證5
    購地契約(見原審卷第29頁至第30頁)，上訴人自認原證4、5
    購地契約書上其本人之印文為真，僅抗辯該印章係盜用云云
    （見本院卷(一)第140頁），揆諸前揭說明，上訴人自應就該
    盜用之事實負舉證之責。
  2.證人即承辦本件之代書賴忠民證稱：「（契約內容是否你書
    寫？）是我太太（按係溫秀英）寫的，寫的時候我在場。…
    …當時他們雙方來我事務所，說買了很久，過戶有問題，所
    以寫了當作買賣憑據。也是他們來講好坪數及價格，寫好後
    ，丙○○說好像少了什麼，要我再增加寫上以後過戶時增值
    稅要由承受人自己負擔，寫好後我念給他們聽，他們認為沒
    問題，就蓋章，章是他們拿過來授權我蓋的，當時戊○○也
    在場，戊○○與丙○○有債務，丙○○欠陳宗勝錢，要給他
    一個交代，說以後土地可以過戶時要過戶多少坪給他，現在
    不能過戶，就先辦設定。」（見原審卷第136頁、第137頁)
    ；證人即賴忠民之配偶溫秀英於臺灣板橋地方法院檢察署（
    以下簡稱板橋地檢署）95年度偵字第19089號偽造文書案件
    偵查中亦與賴忠民為相同陳證，有本院調閱該卷查明屬實（
    見該卷第89頁)。核上開二證人與上訴人素無閒隙，其所為
    上開證言，應可採信。另依原證4、5購地契約第2條均約定
    ：「本件土地為農地為農業區，因規定不得分割、持分取得
    ，致暫時登記於甲方（按係指上訴人）名義，並辦理抵押權
    設定登記，以保權益」等語；即上訴人嗣於87年9月25日、
    87年9月30日分別依前揭約定就A、B土地各設定900萬元抵押
    權予上訴人與庚○○及戊○○(債權各1/3)、上訴人與庚○
    ○等2人(債權各1/3)，有上訴人提出各該抵押權設定契約書
    、他項權利證明書在卷可憑（見原審卷第24頁至第28頁、第
    31頁至第34頁)，並有臺北縣新莊地政事務所95年7月22日北
    縣莊地登字第0950012061號函附登記申請全卷可憑(見本院
    調閱95年度訴字第1085號卷第37頁至第64頁)。足證原證4、
    5購地契約為真。上訴人抗辯原證4、5購地契約上印文遭盜
    用事實，固舉上訴人於板橋地檢署95年度他字第2108號於95
    年7月28日應訊筆錄(第2頁)、及聲請訊問證人即上訴人之子
    甲○○證稱：其代理上訴人申請87年9月印鑑證明，係為買
    賣土地所用等語（見本院卷(一)第90頁反面至第91頁)。因此
    證人賴忠民、溫秀英之證言不可信，而應係被上訴人或庚○
    ○逕將印鑑證明等文件交給賴忠民云云。惟上訴人從事土地
    買賣仲介工作數年，為有經驗之專業人士，已經上訴人於前
    開刑事偽造文書告訴狀中自陳甚明，有本院調閱板橋地檢署
    95年度他字第2108號卷附告訴狀可證（見該卷第2頁），則
    上訴人應無輕易將印鑑證明等文件交予被上訴人或蘇昌儀之
    理。參以證人甲○○為上訴人之子，其證言難免附和上訴人
    而有偏頗。況縱甲○○陳證其代理申請上訴人印鑑證明係為
    買賣所用為實，其後亦有可能另將該印鑑證明他用，甲○○
    前揭證言，亦無從推論原證4、5購地契約上訴人印文係遭盜
    用。上訴人抗辯該原證4、5其印文係賴忠民盜用云云，要無
    足取。
  3.乙○○即上訴人之姪雖於另案曾證稱並未見過原證4購地契
    約，惟亦證稱：「……我有跟原告（按係指庚○○）、被告
    （即上訴人）一起買土地，在林口的有買一次……是法院拍
    賣時買的，是我跟他們一起出資買的，買的時候沒有簽契約
    ……當初買的時候因為是農地，不是自耕農不能買，是大家
    一起出資買土地的四分之一，土地都沒有分配，出資的比例
    是四個人各四分之一，出資的人是己○○、原告、被告及我
    ……（提示原證一合夥購地契約書：第一項載明各出資四分
    之一及具有四分之一的權利是否事實？）是。」等語。另證
    人丁○○亦於同案另證稱不知有簽訂系爭契約，惟稱上訴人
    為伊姨丈，伊父親生前與上訴人及庚○○一起買土地，伊忘
    記是否曾將身分證交給己○○，但伊父親在世時曾交待己○
    ○要向伊拿資料，伊也依父親之指示交資料予己○○，但交
    付何資料伊不記得等語，有本院調閱原法院95年度訴字第10
    85號卷可按（見該審卷第120頁至第122頁）。因此，綜合賴
    忠民、乙○○、丁○○之證言及相關文書，足證兩造及庚○
    ○、乙○○、丁○○確曾共同出資購買如附表所示土地，原
    證4、5購地契約確屬真正。被上訴人此部分主張，應屬有據
    。
  4.再者，上訴人與訴外人乙○○雖先後以被上訴人、訴外人賴
    忠民、丁○○、庚○○等人偽造原證4、5購地契約，而提出
    偽造文書告訴，經板橋地檢署檢察官以97年度偵續一字第49
    號處分不起訴，並經臺灣高等法院檢察署97年度上聲議字第
    6358號駁回再議聲請確定，有本院調該偵查全卷查明屬實，
    益證上訴人抗辯原證4、5其印文係經盜蓋云云，不足為採。
  5.至上訴人另辯稱其於86年已經中風且有若智神智迷糊，是否
    確了解並同意原證4、5購地契約，非無追究之必要云云。惟
    上訴人於前開刑事他字案檢察官詢問時自陳並沒有老年癡呆
    症，只是比較容易忘記事情等語（參見上開他字卷第291頁
    筆錄），且上訴人簽訂原證4、5購地契約係由兩造講好坪數
    、價格及合夥人持分比例，而由代書代筆契約內容，書寫好
    均並口述予雙方聽了沒有問題才簽名蓋章，且上訴人當時復
    提出土地移轉時增值稅由取得者負擔之問題，要求載明於契
    約等情，業據證人賴忠民、溫秀英證述綦詳，已如前述，足
    見上訴人當時並無所謂神智不清之情形。上訴人前開所辯，
    自非可採。
  6.上訴人另抗辯稱：上訴人若簽訂系爭契約，則應於簽約後始
    申請印鑑證明，惟系爭契約所示訂立日期雖均為87年9月8日
    ，而印鑑證明核發日期則分別為87年8月25日、87年9月22日
    ，顯然有違常情云云。然上訴人既為從事土地買賣仲介工作
    之專業人士，則事先申請印鑑證明多份，以備不時之需，應
    屬合情；復因交易頻繁之故，上訴人任意取用印鑑證明以憑
    辦理相關程序，亦無不合，因此上訴人交付87年8月25日核
    發之印鑑證明予賴忠民，並不足以證明系爭契約係虛偽。
  7.又關於訴外人乙○○、丁○○之印文，究竟為何人所用印，
    證人賴忠民、己○○與丁○○之證言雖有出入，惟系爭契約
    係於87年間簽訂，至證人出庭作證時已達七、八年之久，就
    用印之細節記憶模糊，為人情之常，據此並不足以認定系爭
    契約即屬虛偽。而乙○○雖於前述偵查中否認提供印章及國
    民身分證等文件，惟其為上訴人之姪，證言亦有偏頗之虞，
    並不可採。況乙○○確於另案證稱與兩造合買系爭土地等語
    ，亦如前述。
  8.訴外人庚○○亦以與上訴人簽訂原證4、5購地契約為由，請
    求上訴人依該契約第2條約定移轉A、B土地應有部分，已經
    本院以97年度重上更(一)第39號判決庚○○勝訴確定，依該判
    決理由四、(一)就原證4、5購地契約是否為真，亦同本院前揭
    認定，有本院調閱該卷可憑，亦證上訴人抗辯原證4、5購地
    契約上其印文係遭盜用云云，不足為採。此外，上訴人復未
    能舉證證明原證4、5購地契約上其印文係遭用，則被上訴
    人主張原證4、5購地契約為真，應可採信。
  (二)被上訴人於80年間向訴外人陳前蒼購買A土地面積56.09坪，
    得否向上訴人請求？
  1.被上訴人主張其於80年間向訴外人陳前蒼購買A土地面積56.
    09坪，上訴人抗辯稱該部分應由被上訴人向陳前蒼請求，而
    不應向上訴人請求云云。
  2.被上訴人主張其於72年8月14日向上訴人購買如附表編號(1)
    至(10)土地應有部分之3/16，共計面積168.33坪。80年間兩造
    又合資向訴外人陳前蒼購買A土地之應有部分面積112.19坪
    ，約定兩造各購買1/2，被上訴人應分得面積56.09坪。總計
    被上訴人就A土地購買之面積約為224.45坪。兩造又於87年9
    月8日簽訂原證4購地契約，被上訴人復又向上訴人買受A土
    地面積50坪，業據提出兩造於72年8月14日簽訂不動產買賣
    契約書（原證1)、陳前蒼與周寅卿於72年3月23日簽訂不動
    產買賣契約書(原證2)、周寅卿與陳廣原及上訴人69年3月7
    日簽訂土地買賣契約書為證(原證3，以上見原審卷第8頁至
    第20頁)，且上訴人自認前揭契約為真（見本院卷(一)第139頁
    反面至第140頁）。細譯前揭原證2、3買賣契約所示，上訴
    人早於69年3月11日即以拍賣為原因取得A土地所有權，有該
    土地登記簿謄本在卷可考（見原審卷第51頁至第87頁)，嗣
    上訴人及訴外人陳廣原於69年3月7日將A土地所有權應有部
    分出售與周寅卿，即周寅卿依此買賣契約取得A土地移轉登
    記請求權；嗣周寅卿於72年3月23日將A土地之應有部分再行
    出售予陳前蒼，並交付其與前手即上訴人暨陳廣原之買賣契
    約與陳前蒼(契約文末記載)，由出賣人交付其與前手間買賣
    契約予買受人為憑據之意思，應可推知周寅卿係將其對前手
    即上訴人、陳廣原之移轉登記請求權讓與陳前蒼，且因陳前
    蒼與周寅卿之買賣契約係由上訴人於該契約中擔任見證人，
    此有買賣契約之記載可憑，堪認上訴人已知悉雙方間之賣賣
    契約及請求權之讓與之事實。嗣後被上訴人主張兩造於80年
    間再合資向陳前蒼購買前揭土地之應有部分各1/2，則被上
    訴人依此買賣契約即取得向債務人即陳前蒼請求A土地應有
    部分之移轉登記請求權，且上訴人為共同買受人，自亦知悉
    陳前蒼將移轉登記請求權讓與被上訴人之事實，從而被上訴
    人依前揭債權輾轉讓與之法律關係關係，自得向上訴人請求
    移轉被上訴人向陳前蒼所購買A土地之應有部分至明。
  3.嗣兩造就前揭買賣等事宜，與庚○○等3人於87年9月8日簽
    署原證4之購地契約書，確認兩造、乙○○、蘇昌儀間權利
    義務關係，並約定由戊○○向上訴人買受A土地100坪、被上
    訴人向上訴購買A土地50坪，此觀原證4購地契第1條約定甚
    明。細譯原證4購地契約內容，兩造與庚○○、乙○○約定
    個人出資及A土地權利取得比例1/4，並約定日後有關稅捐或
    出租、出售所得價款或登記名義，皆依該等比例計算，同時
    約定系爭土地暫時登記為上訴人所有，並辦理抵押權登記，
    俟日後分割或出售時，上訴人應備齊證件以憑辦理登記。兩
    造間顯有以合資之法律關係替代原有前揭之買賣法律關係，
    即以和解契約創設新合資法律關係(此部分詳如后述)。茲上
    訴人不履行該原證4購地契約內容，則被上訴人嗣依原證4購
    地契約第2條約定創設之合資法律關係請求上訴人移轉A土地
    所有權應有部分，自屬有據。上訴人以被上訴人原向陳前蒼
    買受A土地部分應向陳前蒼請求移轉登記，而不得向上訴人
    請求云云，殊屬無據。
  (三)上訴人爰引民法第682條規定，以合夥財產未經清算為由，
    主張被上訴人不得為合夥財產之分析，有無理由？
  1.按合夥，係指二人以上互約出資以經營共同事業，分享其營
    業所生之利益及分擔所生損失之契約，民法第667條第1項之
    規定自明。是合夥應就如何出資及共同事業之經營為確實之
    約定，始足當之，倘僅單純出資取得財產，而未約定經營共
    同事業者，縱將來可獲得相當之利益，自僅屬合資或共同出
    資之無名契約。準此，合夥之經濟目的在於共同事業之積極
    經營，而非單純共同出資取得特定財產而期待該財產將來可
    獲得自然漲價之利益，故如僅共同出資取得財產，而未有經
    營共同事業之約定者，即非合夥，而為合資，此觀諸民法第
    671條關於合夥事務之執行，第676條、第677條關於事務年
    度之結算及損益分配，第681條關於合夥人對合夥債務之連
    帶責任等規定，均係著重於合夥事務之執行及盈虧之分配，
    而非單純期待利益之自然發生等情即明。
  2.兩造分別與訴外人庚○○等3人、庚○○等2人於87年9月8日
    訂立原證4、5購地契約，按各該契約第1條約定：「合夥購
    地出資比例及取得者：甲、乙、丙、丁四方各出資四分之一
    ，其土地產權亦各為四分之一。……以後有關稅、費或出租
    或出售所得價款，或登記名義皆以前項取得面積比例計算（
    移轉時所需增值稅費用由取得者負擔。」第2條約定：「後
    列土地為農業區，因規定不得分割持分取得，致暫時登記於
    甲方（即上訴人）之名義，必先辦理抵押權設定登記以保障
    權益，爾後如可分割持分移轉辦理或出售他人時，甲方應無
    條件備齊所需全部證件印章，並配合辦理至完善……」等語
    ，即分別約定個人出資及土地權利取得比例，並約定日後有
    關稅捐或出租、出售所得價款或登記名義，皆依該等比例計
    算，同時約定系爭土地暫時登記為上訴人所有，俟日後分割
    或出售時，上訴人應備齊證件以憑辦理登記。是以原證4、5
    購地契約雖名為「合夥購地契約」，且其經濟目的僅在於單
    純轉售賺取價差、土地取得之利益，兩造與乙○○及庚○○
    人、兩造與蘇儀秋等2人實質上僅係共同出資購買A、B土地
    ，並登記為上訴人名義所有，並未約定如何共同經營事業，
    據此足證僅有上訴人一方干預事業，被上訴人、庚○○等3
    人、庚○○等2人則僅為自己財產上給付之對價，而由事業
    所生之利益受其分配，俟日後出租、出售或分割登記時，按
    出資比例請求上訴人分配租金、價金或移轉系爭土地所有權
    應有部分，因此不能認為兩造與庚○○等3人、庚○○等2人
    有何經營目的之共同，並非合夥，而僅為共同出資之無名契
    約。上訴人抗辯原證4、5購地契約為合夥契約，殊屬無據。
    因此被上訴人不須先行解散合夥關係、亦不須經清算，即得
    請求上訴人依被上訴人之出資比例移轉系爭土地所有權應有
    部分。故上訴人此部分所辯，並不足採。
  3.次按修正前土地法第30條第1項前段規定：「私有農地所有
    權之移轉，其承受人以能自耕者為限，並不得移轉為共有。
    」惟該項規定業於89年1月26日公布刪除。而兩造依原證4、
    5 購地契約第2條約定應移轉A、B土地應有部分之比率如附
    表所示，為上訴人所不爭（見本院卷(二)第78頁反面)，則被
    上訴人依前揭約定請求上訴人移轉A、B土地如附表之應有部
    分，為有理由，應予准許。
五、綜上所述，被上訴人依原證4、5購地契約第2條約定，請求
    上訴人移轉登記A、B土地如附表之應有部分，為有理由，應
    予准許。原審判命上訴人如數給付，於法並無不合。上訴意
    旨指摘原判決不當，請求廢棄改判，為無理由，應予駁回。
六、本件事證已明，兩造其餘攻擊防禦方法及未經援用之證據，
    經本院審酌後，核與本件之結論，不生影響，爰不一一贅述
    ，附此敘明。
七、據上論結，本件上訴為無理由，依民事訴訟法第449條第1項
    、第78條，判決如主文。
中    華    民    國    99    年    1    月    12    日
                    民事第八庭
                        審判長法  官  劉勝吉
                              法  官  鄭威莉
                              法  官  蘇芹英
正本係照原本作成。
如不服本判決，應於收受送達後20日內向本院提出上訴書狀，其
未表明上訴理由者，應於提出上訴後20日內向本院補提理由書狀
（均須按他造當事人之人數附繕本）上訴時應提出委任律師或具
有律師資格之人之委任狀；委任有律師資格者，另應附具律師資
格證書及釋明委任人與受任人有民事訴訟法第466條之1第1項但
書或第2項（詳附註）所定關係之釋明文書影本。
中    華    民    國    99    年    1    月    12    日
                              書記官  林初枝
附註：
民事訴訟法第466條之1（第1項、第2項）：
對於第二審判決上訴，上訴人應委任律師為訴訟代理人。但上訴
人或其他法定代理人具有律師資格者，不在此限。
上訴人之配偶、三親等內之血親、二親等內之姻親，或上訴人為
法人、中央或地方機關時，其所屬專任人員具有律師資格並經法
院認為適當者，亦得為第三審訴訟代理人。

司法院資訊處製作；財團法人民間司法改革基金會備份。
